臺灣桃園地方法院刑事判決　　　　　　　 96年度易字第643號
公　訴　人　臺灣桃園地方法院檢察署檢察官
被　　　告　甲○○
上列被告因重利案件，經檢察官提起公訴（95年度偵字第24364號）
，本院判決如下:
    主  文
甲○○共同連續乘他人急迫貸以金錢，而取得與原本顯不相當之
重利，累犯，處有期徒刑伍月，如易科罰金，以佰元折算壹日
。
    事  實
一、甲○○前因重利案件，經台灣台中地方法院於民國92年11月
    24日判處有期徒刑3 月確定，甫於92年12月9 日執行完畢，
    詎仍不知悔改，與姓名年籍不詳自稱邱先生之成年男子，基
    於重利之概括犯意聯絡，自94年10月起，在報紙分類廣告版
    刊登借款之廣告，供急迫、輕率或無經驗之不特定人借款，
    再由欲借款之人依刊登之前開電話聯絡，約定時間、地點碰
    面後貸予現金，嗣因乙○○需錢孔急，見到上開廣告後即依
    其上所載之電話與甲○○聯繫，甲○○趁乙○○處於亟需用
    錢之急迫狀況，自94年10月3 日起至95年2 月24日止，在桃
    園縣龜山鄉大崗村下湖31鄰26之4 號乙○○公司內，陸續貸
    予乙○○新臺幣（下同）10萬元至103 萬8,000 元不等之款
    項（借款金額、時間詳如附表所示），約定利息以每10日為
    1 期，每期利率為本金百分之12，並預扣第1 期利息，復要
    求甲○○簽發票面金額118 萬元之本票與118 萬4,000 元之
    支票各1 張作為擔保，以此方式獲取與原本顯不相當之重利
    。
二、案經被害人乙○○訴由台北縣政府警察局中和分局報告台灣
    桃園地方法院檢察署檢察官偵查起訴。
    理  由
一、訊據被告甲○○對於上揭借貸予告訴人乙○○金錢之時間、
    地點與金額均坦認不諱，核與告訴人乙○○在警詢、檢察官
    偵訊時指述向被告借款之情節相符，並經證人林美足在檢察
    官偵訊時結證：「（第一次你在場之情形如何？）第一次是
    94年10月份，地點在桃園縣龜山鄉下湖31鄰26之4 號張（桂
    榕）之工廠，我當時是當他的會計... 第一次是借20萬元，
    先預扣第一期之利息，利息是十天一期2 萬4 千元，我就開
    了一張公司的支票壓10天後的時間，金額是20萬元，利息部
    分是以現金交付，後來那張票他們有兌現...95 年1 月10日
    也是在工廠，乙○○跟邱先生借28萬元，他就派周先生（指
    被告甲○○）過來，當時我也在場，我們借28萬元，加上利
    息開了一張313600元的本票給他，利率跟之前一樣。後來在
    同年1 月19日... 也是借了28萬元，利息是26880 元，我們
    開了一張306800元的票，利率也是一樣。同年1 月26日...
    一樣是周先生（指被告甲○○）過來，借了45萬元，我們開
    給他的票是535000元，利率跟之前一樣。同年2 月7 日...
    借了0000000 元，開了一張0000000 元的支票，利率跟之前
    一樣。」等語明確（見偵卷第29頁、第33頁），參以被告在
    本院審理時亦供稱：「（乙○○向你借錢的時候。他當時是
    否處於困難急迫之情形下不得已向你借款？）對。（他有無
    跟你提到經濟上的困難？）他說他很欠錢，他說要跟我借這
    筆錢去週轉還別筆錢。」等語（見本院審理筆錄第4 頁），
    堪認告訴人乙○○係於需款孔急之迫切情況下，向被告借貸
    金錢，被告則以此獲取與原本顯不相當之重利無訛。
二、被告雖僅辯稱：利息係以十天為一期，約定三分利，並沒有
    像告訴人說的那麼高云云。惟查：縱使被告上開所辯為真
    ，然核其月息即高達九分利，以此推算年息已高達一百零八
    分利，況稽本件被告係預扣利息後才交付剩餘之借款，確實
    已獲取與原本顯不相當之重利無訛，被告上開所辯，並無解
    於其本件重利之罪責。(2)再者，證人林美足已就每筆借款之
    金額、利率之計算，及簽立本票或支票以供抵償積欠本利之
    情形，證述綦詳，已如前述。且被告於本院審理時亦供承：
    「（被害人借錢的時候有無開票供將來抵償本金之用？）有
    。（票有無兌現？）有。（預扣利息是以現金抵付？）對。
    」等語（見本院審理筆錄第5 至第6 頁），均核與林美足上
    開結證之詞相合，益徵被告係以預扣現金之方式收取貸款期
    間之利息，至於告訴人所簽發之票據則用以抵償所積欠之本
    利。從而證人林美足之結詞，即與事實相符而可採，被告辯
    稱利息僅為三分利，核屬避就之詞，不足採信。事證明確，
    被告犯行堪以認定。
三、查被告行為後，刑法及刑法施行法部分條文業經修正公布，
    並均於95年7 月1 日施行。修正後刑法第2 條第1 項之規定
    ，係規範行為後法律變更所生新舊法律比較適用之準據法，
    於修正後刑法施行後，應適用修正後刑法第2 條第1 項規定
    之「從舊從輕」之原則為比較；修正後刑法第2 條第2 項，
    則為同條第1 項之特別規定，於修正後刑法施行後，關於非
    拘束人身自由之保安處分，應依修正後刑法第2 條第2 項之
    規定，適用裁判時之法律。又修正後刑法第35條，乃刑之重
    輕之法定次序與標準，應適用裁判時之修正後刑法第35 條
    之規定。修正後刑法第2 條第1 項係採「從舊從輕」原則，
    適用最有利於行為人之法律。既曰法律，自較刑之範圍為廣
    ；除法律有特別規定者（如修正後刑法第2 條第2 項非拘束
    人身自由之保安處分適用裁判時法，修正後刑法施行法第9
    條之3 規定之情形），應依其規定；或事關執行之緩刑之宣
    告，或犯罪在刑法修正施行前，自首在刑法施行後之自首部
    分，或程序之規定（程序從新，如刑法第40條沒收宣告之程
    序規定），應適用裁判時之修正後刑法之規定外；依修正後
    刑法第2 條第1 項比較時，應就罪刑有關之共犯、未遂犯、
    連續犯、牽連犯、結合犯以及累犯加重、自首減輕暨其他法
    定加減原因（如身分加減）與加減例等一切情形，綜其全部
    之結果而為比較後，予以整體適用，不能割裂而分別適用有
    利益之條文。關於易科罰金之折算標準、易服勞役之折算標
    準及期限、罰金與死刑是否併予執行、多數有期徒刑定應執
    行之刑時之最高刑期之限制等之修正，事涉行為人易刑折算
    標準金額之多寡與期限之長短及定執行刑時能否就罰金刑併
    予執行或有期徒刑定應執行之刑時最高度之限制，亦均屬依
    修正後刑法第二條第一項所應比較適用法律之範圍。拘束人
    身自由之保安處分，並非屬修正後刑法第2 條第2 項規定應
    適用裁判時法之範圍，除有特別規定者外，亦屬應依修正後
    刑法第2 條第1 項比較適用之法律；從刑附屬於主刑，除法
    律有特別規定者外，依主刑所適用之法律（以上參考最高法
    院95年5 月23日刑事庭第8 次會議決議及最高法院24年上字
    第4634號、24年上字第5292號、27年上字第2615號、29年上
    字第525 號判例）。其次，法律有變更而須為新、舊法之比
    較以定其適用之目的，厥為保障行為人之既有法律地位不致
    因法律之修正而惡化或受到更不利益之結果並兼謀行為人之
    利益，此為最高之價值，非必斤斤於法律體系適用之完整性
    ，況或基於法規之性質，如程序性之法律、事涉執行之緩刑
    規定，依法理係均應適用新法，或因法律另有規定，如修正
    後刑法第2 條第2 項規定「非拘束人身自由之保安處分係適
    用裁判時之法律」，修正後刑法施行法第3 條之1 第2 項規
    定「於九十四年一月七日刑法修正施行前犯併合處罰數罪中
    之一罪，且該數罪均符合第四十一條第一項得易科罰金之規
    定者，適用九十年一月四日修正之刑法第四十一條第二項規
    定」，即有此情形係一律適用行為時法之舊法，由是可見遇
    有法律修正而須選擇適用新法或舊法時，須依法規之性質或
    視法律之規定各自決之，不受其他法規如何適用之羈絆，在
    選法適用時，本即寓有可據個別之特性而割裂分別適用新法
    或舊法之容許性，至數項經修正之法律須整體比較以同其新
    、舊法之適用俾維持法律體系之完整性，核係各該法律在適
    用上因具「依附及相互關聯」之特性使然，非屬新、舊法應
    比較利、弊藉資保障行為人之既有法律地位兼謀其利益之立
    法意旨所必然。準此以解，就罪、刑有關之規定諸如共犯、
    未遂犯、連續犯、牽連犯、結合犯以及累犯加重、自首減輕
    暨其他法定加減原因（如身分加減）與加減例等一切情形，
    應綜其全部之結果而為比較後，予以整體適用，不能割裂而
    分別適用有利益之條文，固如前述，惟究其緣由，實係著眼
    於因各該規定皆涉及犯罪之態樣、階段、罪數、法定刑得或
    應否加、減暨加減之幅度，並進而影響法定刑或處斷刑之範
    圍，換言之，各該罪、刑之規定須經綜合考量整體適用後，
    方能據以限定法定刑或處斷刑之範圍，嗣始得於該範圍內為
    一定刑之宣告，易詞以言，個別宣告刑雖屬單一之結論，然
    實係經綜合考量整體適用各相關罪、刑規定之所得，因之，
    宣告刑所據以決定之各相關罪、刑規定，顯具適用上之「依
    附及相互關聯」之特性，自須同其新、舊法之適用，第查，
    「易刑」或「定執行刑」係規範宣告刑得或應如何執行之法
    律，核屬為刑之宣告後始生應否適用問題之規定，非屬宣告
    刑所據以決定因而須先行確定如何適用新、舊之法規，依其
    性質，在未為刑之宣告前亦無可能確定應否適用而預先選定
    須適用新或舊法，復無此必要，不寧唯是，該規定所涵攝之
    「小前提」係「宣告刑」，猶與罪、刑規定涵攝之「小前提
    」為「歷史社會事實」迥異，職是，「易刑」及「定執行刑
    」之規定，不論涵攝之「小前提」、決定應否適用之階段及
    適用後所得之法律效果，與罪、刑之規定皆不相侔，與之顯
    不具適用上之「依附及相互關聯」之特性，依前述，要毋須
    與罪、刑之規定同其新、舊法之適用，自得秉其本身之性質
    而各據應涵攝之「小前提」為新、舊、利、弊之比較後個別
    定其法律之適用。茲首就與本案有關且於為刑之宣告前須先
    行及連帶確定應如何適用之法律修正情形列述如下：
  (一)刑法第28條原規定「二人以上共同實施犯罪之行為者，皆為
    正犯」，經修正為「二人以上共同實行犯罪之行為者，皆為
    正犯」，亦即將共同正犯限縮僅於「實行」階段始有其存在
    。
  (二)修正前刑法第33條第5 款規定「罰金：（銀元）一元以上。
    」，復依罰金罰鍰提高標準條例第1 條前段規定提高為10倍
    ，折算新臺幣為30元；修正後刑法第33條第5 款規定「罰金
    ：新臺幣一千元以上，以百元計算之。」；次查，刑法分則
    各條文所定之罰金刑，其幣別原為「銀元」，又倘非屬72年
    6 月26日至94年1 月7 日間新增或修正之條文，所定罰金數
    額並依罰金罰鍰提高標準條例第1 條前段規定提高為10倍，
    惟依95年6 月14日修正公布、同年7 月1 日施行之中華民國
    刑法施行法第1 條之1 ：「中華民國九十四年一月七日刑法
    修正施行後，刑法分則編所定罰金之貨幣單位為新臺幣。九
    十四年一月七日刑法修正時，刑法分則編未修正之條文定有
    罰金者，自九十四年一月七日刑法修正施行後，就其所定數
    額提高為三十倍。但七十二年六月二十六日至九十四年一月
    七日新增或修正之條文，就其所定數額提高為三倍。」，現
    行刑法中，有關於罰金刑之計算單位及其最低度刑之規定已
    有修正，自屬法律變更。
  (三)修正前刑法第56條規定「連續數行為而犯同一罪名者，以一
    罪論。但得加重其刑至二分之一。」，修正後已將該條刪除
    ，即採1 罪1 罰之原則。
  (四)就罰金刑之加減例，修正前刑法第68條規定「拘役或罰金加
    減者，僅加減其最高度」，修正後刑法第67條則規定「有期
    徒刑或罰金加減者，其最高度及最低度同加減之」，並刪除
    第68條有關罰金刑加減之規定，進言之，經修正後，罰金之
    最低度刑亦在加減之列。
  (五)經綜合適用修正前、後之罪、刑相關規定予以比較，修正後
    之規定顯非較修正前之規定對被告有利，因之，依現行即修
    正後刑法第2 條第1 項前段規定，此部分自應整體適用修正
    前刑法之有關規定，合先敘明。
六、核被告所為，係犯刑法第344 條之重利罪。被告與年籍不詳
    外號「邱先生」之成年男子，就前揭重利犯行，具有犯意聯
    絡及行為分擔，均應依修正前刑法第28條之規定論以共同正
    犯。被告先後5 次之重利犯行，時間緊接，且觸犯構成要件
    相同之罪名，顯係出於概括犯意反覆為之，為連續犯，應各
    依修正前刑法第56條之規定論以一罪，並均加重其刑。又被
    告有如事實欄所示之前案執行紀錄，此有台灣高等法院被告
    前案紀錄表1 件在卷足參，其於上開刑之執行完畢後，五年
    以內再犯有期徒刑之本罪，為累犯，應依修正前刑法第47條
    規定加重其刑。同時有二加重事由者，應予遞加。茲審酌被
    告乘人急需用錢急迫之際，以每10日收取12分利息之方式，
    貸予乙○○如附表所示之金錢，並因此取得與原本顯不相當
    之重利等犯罪情節，犯後坦承罪行等一切情狀，量處如主文
    所示之刑。又被告行為後，刑法易科罰金之規定亦經修正，
    修正前刑法第41條第1 項前段規定：「犯最重本刑為五年以
    下有期徒刑以下之刑之罪，而受六個月以下有期徒刑或拘役
    之宣告，因身體、教育、職業、家庭之關係或其他正當事由
    ，執行顯有困難者，得以一元以上三元以下折算一日，易科
    罰金。」，此折算標準並應適用修正前罰金罰鍰提高標準條
    例第2 條規定，就其原定數額提高為一百倍折算一日，亦即
    被告行為時之易科罰金折算標準，應以銀元100 元以上300
    元以下之數額折算1 日，經換算為新臺幣，則應以新臺幣30
    0 元以上900 元以下折算1 日。惟95年7 月1 日施行之刑法
    第41條第1 項前段規定：「犯最重本刑為五年以下有期徒刑
    以下之刑之罪，而受六個月以下有期徒刑或拘役之宣告者，
    得以新臺幣一千元、二千元或三千元折算一日，易科罰金」
    ，於同日並廢除罰金罰鍰提高標準條例第二條之規定，亦即
    係以新臺幣1,000 元、2,000 元或3,000 元折算1 日。經比
    較結果，易科罰金之規定，修正後之規定顯非較有利於行為
    人，依修正後刑法第2 條第1 項前段規定，此部分應適用行
    為時法，爰依修正前刑法第41條第1 項前段、修正前罰金罰
    鍰提高標準條例第2 條規定，併諭知對被告宣告之刑易科罰
    金之折算標準。
據上論斷，應依刑事訴訟法第299 條第1 項前段，修正後刑法第
2 條第1 項前段，刑法第344 條，修正前刑法第28條、第56條、
第47條、第41條第1 項前段，罰金罰鍰提高標準條例第1 條前段
，修正前罰金罰鍰提高標準條例第2 條，判決如主文。
本案經檢察官許曉微到庭執行職務。
中　　華　　民　　國　　96　　年　　5 　　月　　31　　日
            　　　刑事第十一庭　法  官  蕭世昌
以上正本證明與原本無異。
如不服本判決，應於判決送達後10日內向本院提出上訴狀（應附
繕本），上訴於臺灣高等法院。
  　　　　　　　　　　　　　　　書記官　林韡婷
中　　華　　民　　國　　96　　年　　5 　　月　　31　　日
附表：
┌──┬────────┬────┬─────┬─────┐
│編號│　日　　期      │金額（新│利息（每10│　備　註  │
│    │                │臺幣    │日為1期） │          │
├──┼────────┼────┼─────┼─────┤
│ 一 │94年10月3日     │200,000 │24,000元  │          │
│    │                │元      │          │          │
├──┼────────┼────┼─────┼─────┤
│ 二 │95年1月10日     │280,000 │33,600元  │          │
│    │                │元      │          │          │
├──┼────────┼────┼─────┼─────┤
│ 三 │95年1月19日     │280,000 │26,880元  │          │
│    │                │元      │          │          │
├──┼────────┼────┼─────┼─────┤
│ 四 │95年1月26日     │450,000 │85,000元  │          │
│    │                │元      │          │          │
├──┼────────┼────┼─────┼─────┤
│ 五 │95年2月7日      │1,038,00│146,000元 │          │
│    │                │0元     │          │          │
└──┴────────┴────┴─────┴─────┘
附錄法條
中華民國刑法第344條
（重利罪）
乘他人急迫、輕率或無經驗貸以金錢或其他物品，而取得與原本
顯不相當
之重利者，處 1 年以下有期徒刑、拘役或科或併科 1 千元以下
罰金。
